【裁判字號】    98,交聲更（一）,326
【裁判日期】    980506
【裁判案由】    違反道路交通管理處罰條例聲明異議
【裁判全文】
臺灣士林地方法院交通事件裁定
原處分機關  交通部公路總局臺北區監理所
異  議  人
即受處分人  甲○○更名許少秋.
上列異議人即受處分人因違反道路交通管理處罰條例案件，對於
交通部公路總局臺北區監理所於民國96年8 月28日所為之處分（
原處分案號：北監自裁字裁40-DO0000000號、40-AC0000000號、
40-AC0000000號）聲明異議，經本院於98年1 月8 日以97年度交
聲字第1420號、第1421號、第1424號裁定後，原處分機關不服該
裁定提起抗告，經臺灣高等法院於98年4 月1 日以98年度交抗字
第731 號、第732 號、第733 號裁定發回本院更為裁定，本院裁
定如下：
    主  文
原處分均撤銷。
    理  由
一、按違反道路交通管理事件統一裁罰標準及處理細則已於民國
    95年6 月30日修正公布，並於同年7 月1 日施行，其中修正
    前第11條第1 項第3 款規定：「逕行舉發者，應按已查明之
    資料填註車牌號碼、車輛種類、車主姓名或地址，並於通知
    單上方空白處加註逕行舉發之文字後，由舉發機關送達被通
    知人」，修正後之條文則將逕行舉發案件之送達方式，移列
    至同條項第4 款，並修正為：「逕行舉發者，應按已查明之
    資料填註車牌號碼、車輛種類、車主姓名及地址，並於通知
    單上方空白處加註逕行舉發之文字後，由舉發機關送達被通
    知人」，經比較前揭修正前、後之規定，修正後之規定特別
    強調（即由「車主姓名或地址」修正為「車主姓名及地址」
    ）應查明車主地址，不可僅查明車主姓名，考其立法緣由，
    係量酌為合法送達通知單予車主之周延修法，故在上開規定
    修正後，倘若屬逕行舉發案件，應由舉發機關查明車主姓名
    及地址，並於通知單上方空白處加註逕行舉發之文字後，由
    舉發機關送達於被通知人，始能謂送達合法。且參諸前揭說
    明，前揭裁罰基準係屬程序法，若受處分人向司法機關提起
    聲明異議前，仍屬行政機關『處理程序』進行中，若屬程序
    法之裁罰基準有法規變更情形，原處分機關仍應依實體從舊
    、程序從新之原則處理。查本件違規時間雖為93年12月2 日
    、94年2 月25日、94年3 月11日，然本件異議人就前揭原處
    分機關於96年8 月28日所為之處分（原處分案號：北監自裁
    字裁40-DO0000000號、裁40-AC0000000號、裁40-AC0000000
    號）於96年9 月7 日聲明異議，已屬95年7 月1 日裁罰基準
    修正後，自應依修正後違反道路交通管理事件統一裁罰基準
    及處理細則第11條第1 項第4 款規定，應由舉發機關查明被
    通知人之地址並為送達，合先敘明。
二、次按違反道路交通管理處罰條例之處罰，受處罰人於接獲違
    反道路交通管理事件通知單後，於15日內得不經裁決，逕依
    規定之罰鍰標準，向指定之處所繳納結案；不服舉發事實者
    ，應於15日內，向處罰機關陳述意見或提出陳述書。其不依
    通知所定限期前往指定處所聽候裁決，且未依規定期限陳述
    意見或提出陳述書者，處罰機關得逕行裁決之，道路交通管
    理處罰條例第9 條第1 項亦有明文。參諸上開條文之規定，
    足認於行為人有違反道路交通管理處罰條例規定之行為，而
    裁決機關逕行裁決前，應先合法送達違反道路交通管理事件
    通知單，使違規人有逕行繳納罰鍰結案，或向裁罰機關陳述
    意見或提出陳述書之機會，若未將違反道路交通管理事件通
    知單合法送達予受處分人，即逕行裁決，該裁決之處分難謂
    合法。又按送達，於應受送達人之住居所、事務所或營業所
    為之；於送達處所不獲會晤應受送達人時，得將文書付與有
    辨別事理能力之同居人、受僱人或應送達處所之接收郵件人
    員；送達不能依前二條規定為之者，得將文書寄存送達地之
    地方自治或警察機關，並做送達通知書兩份，一份黏貼於應
    受送達人住居所、事務所、營業所或其就業處所門首，另一
    份交由鄰居轉交或置於該送達處所信箱或其他適當位置以為
    送達；前項情形，由郵政機關為送達者，得將文書寄存於送
    達地之郵政機關；對於當事人之送達，有下列各款情形之一
    者，行政機關得依申請，准為公示送達︰一、應為送達之處
    所不明者。有前項所列各款之情形而無人為公示送達之申請
    者，行政機關為避免行政程序遲延，認為有必要時，得依職
    權命為公示送達。此行政程序法第72條第1 項前段、第73條
    第1 項、第74條第1 項、第2 項、第78條第1 項第1 款、第
    2 項分別定有明文。
三、原處分意旨略以：異議人即受處分人許少秋（原名甲○○，
    於97年1 月30日更名）所有之車牌號碼7081－FL號自用小客
    車，先後於附表編號1 至3 所示之時間、地點，各有如附表
    編號1 至3 所示之違規行為，均應依道路交通管理處罰條例
    第40條（原處分均贅載第1 項）之規定，除就附表編號1裁
    處異議人罰鍰新臺幣（下同）2,400 元外，其餘就附表編號
    2 、3 則各裁處異議人罰鍰2,200 元。
四、異議意旨略以：伊雖曾於93年2 月間，與某中古車商簽約購
    買上開自小客車，但伊3 日後前往取車時，該車行即不知去
    向，而後於94年3 月25日，駕駛上開自小客車遭警舉發之駕
    駛人楊議筌，伊並不認識，且伊亦非先後於附表編號1 至3
    所示之時間、地點，為如附表編號1 至3 所示之違規行為之
    駕駛人，為此不服，爰依法聲明異議，請求撤銷原處分等語
    。
五、經查：
  (一)本件附表編號1 所示之舉發通知單（桃警交相字第DO000000
    0 號），於94年4 月29日，以掛號郵遞方式向異議人位於「
    臺北縣中和市○○路○ 段122 之4 號」車籍地址為送達後，
    因未獲會晤本人，亦無受領文書之同居人、受雇人或應送達
    處所之接收郵件人員，而將該違規通知單寄存於中和秀山郵
    局，並作送達通知書2 份，1 份黏貼於應受送達人住居所、
    事務所、營業所或其就業處所門首，1 份置於該受送達處所
    信箱或其他適當位置，以為送達，此有桃園縣政府警察局送
    達證書及該遭退回之舉發通知單1 份在卷可按（見本院97年
    度交聲字第1420號至第1424號卷第14頁至第15頁）。惟異議
    人於93年12月14日即遷入臺北縣中和市○○路246 號居住，
    復於94年6 月23日遷入臺北市○○區○○路1 段32號12樓之
    7 居住，有遷徒紀錄資料查詢結果、個人基本資料查詢結果
    各1 份附卷為憑（見本院97年度交聲字第1420號至第1424號
    卷第49頁至第51頁），足認異議人於原舉發單位送達本件附
    表編號1 所示之舉發通知單時之住所地，並非上址車籍地址
    ，故原舉發機關未予查知異議人確實住居所後改依正確地址
    送達，而逕依上址車籍地址為寄存送達，尚難認已有合法送
    達，是本件附表編號1 所示之舉發通知單並不符合上揭行政
    程序法送達之規定。
  (二)本件附表編號2 所示之舉發通知單（北市警交大字第AC0000
    000 號），以掛號郵遞方式向異議人位於「臺北縣中和市○
    ○路○ 段122 之4 號」車籍地址為送達後，經郵局退回原舉
    發機關，原舉發機關即未再為任何方式之送達，此有上開舉
    發通知單信封1 份在卷可按（見本院97年度交聲字第1420號
    至第1424號卷第7 頁）。惟異議人前於93年12月14日遷入臺
    北縣中和市○○路246 號居住後，再於94年6 月23日遷入臺
    北市○○區○○路1 段32號12樓之7 居住，有遷徙紀錄資料
    查詢結果、個人基本資料查詢結果各1 份附卷可佐（本院97
    年度交聲字第1420號至第1424號卷第49頁至第51頁），且其
    嗣亦於96年8 月31日在上址收受裁決書之送達等情，復有送
    達證書影本1 件在卷可按（見臺灣板橋地方法院96年度交聲
    字第1429號卷第11頁），足認異議人於原舉發單位送達本件
    附表編號2 所示舉發通知單時，並非居住在上址車籍地址，
    且本件應為送達處所並非不明，原舉發機關未予查知異議人
    確實住居所後改依正確地址送達，而於94年6 月24日刊載為
    公示送達，有公達查詢報表1 紙在卷可考（見本院97年度交
    聲字第1420號至第1424號卷第10頁背面），尚難認已有合法
    送達。是本件附表編號2 所示之舉發通知單亦不符合上揭行
    政程序法送達之規定。
  (三)本件附表編號3 所示之舉發通知單（北市警交大字第AC0000
    000 號），於94年4 月29日，以掛號郵遞方式向異議人位於
    「臺北縣中和市○○路○ 段122 之4 號」車籍地址為送達後
    ，因未獲會晤本人，亦無受領文書之同居人、受雇人或應送
    達處所之接收郵件人員，而將該違規通知單寄存於中和秀山
    郵局，並作送達通知書2 份，1 份黏貼於應受送達人住居所
    、事務所、營業所或其就業處所門首，1 份置於該受送達處
    所信箱或其他適當位置，以為送達，此有臺北市政府警察局
    交通警察大隊送達證書1 份在卷可按（見本院97年度交聲字
    第1420號至第1424號卷第39頁）。惟異議人於93年12月14日
    即遷入臺北縣中和市○○路246 號居住，復於94年6 月23日
    遷入臺北市○○區○○路1 段32號12樓之7 居住，有遷徒紀
    錄資料查詢結果、個人基本資料查詢結果各1 份附卷為憑（
    見本院97年度交聲字第1420號至第1424號卷第49頁至第51頁
    ），足認異議人於原舉發單位送達本件附表編號3 所示之舉
    發通知單時之住所地，並非上址車籍地址，故原舉發機關未
    予查知異議人確實住居所後改依正確地址送達，而逕依上址
    車籍地址為寄存送達，尚難認已有合法送達。是本件附表編
    號3 所示之舉發通知單並不符合上揭行政程序法送達之規定
    。
  (四)綜上，本件舉發通知單均未合法送達予異議人，從而異議人
    即無從依該舉發通知單所指定之時間前往指定處所聽候裁決
    並陳述意見，或在指定聽候裁決前，逕以最低處罰標準在限
    期內自動繳納罰款，該舉發通知單之送達程序即非合法，依
    程序優先於實體原則，自無從因嗣後裁決機關送達裁決書予
    異議人即認已經補正，或由本院依最低金額處以罰鍰以為救
    濟，自應由原舉發機關依法另向異議人為送達，在未有合法
    送達該舉發通知單前，原裁決機關並無逕對異議人為裁罰之
    權。本件異議人之異議為有理由，應撤銷原處分，另請原處
    分機關為適法之處理。
六、綜上所述，原舉發機關之舉發違反道路交通管理事件通知單
    既均未合法送達予異議人收受，原處分機關自無依上開道路
    交通管理處罰條例及違反道路交通管理事件統一裁罰基準及
    處理細則之規定予以裁罰之餘地，故原處分機關上開裁決程
    序，於法要有未合，自應由本院將原處分均撤銷，並由原處
    分機關另行依法處理。
據上論斷，依道路交通案件處理辦法第20條前段，裁定如主文。
中    華    民    國    98    年    5     月    6    日
                  交通法庭法  官  劉育琳
以上正本證明與原本無異。
如不服本裁定應於裁定送達後5 日內向本院提出抗告狀。
                          書記官  朱宮瑩
中    華    民    國    98    年    5     月    6     日
附表：
┌──┬──────┬──────┬─────────┬───────────┐
│編號│原處分裁決書│違 規 時 間 │違   規   地   點 │舉  發  違  規  事  實│
│    │字號（交通部│            │                  │（舉發機關、舉發通知單│
│    │公路總局臺北│            │                  │字號）                │
│    │區監理所北監│            │                  │                      │
│    │自裁字）    │            │                  │                      │
├──┼──────┼──────┼─────────┼───────────┤
│ 1  │裁40-DO01773│93年12月2 日│龜山鄉臺1 線18公里│行車速度，超過規定之最│
│    │94號        │凌晨3 時36分│                  │高時速20公里以上      │
│    │            │            │                  │（桃園縣政府警察局交通│
│    │            │            │                  │隊、桃警交相字第D00177│
│    │            │            │                  │394 號）              │
├──┼──────┼──────┼─────────┼───────────┤
│ 2  │裁40-AC10523│94年2 月25日│重慶北路4 段（高速│行車速度，超過規定之最│
│    │14號        │晚間6 時57分│公路）            │高時速未滿20公里      │
│    │            │            │                  │（臺北市政府警察局士林│
│    │            │            │                  │分局交通分隊、北市警交│
│    │            │            │                  │大字第AC0000000號）   │
├──┼──────┼──────┼─────────┼───────────┤
│ 3  │裁40-AC10582│94年3 月11日│重慶北路4 段（高速│行車速度，超過規定之最│
│    │23號        │凌晨2 時10分│公路）            │高時速未滿20公里      │
│    │            │            │                  │（臺北市政府警察局士林│
│    │            │            │                  │分局交通分隊、北市警交│
│    │            │            │                  │大字第AC0000000號）   │
└──┴──────┴──────┴─────────┴───────────┘


司法院資訊處製作；財團法人民間司法改革基金會備份。
